臺灣臺南地方法院刑事判決　　　　　　　　　　　　　九十年度訴字第一五三八號
　　公　訴　人　臺灣台南地方法院檢察署檢察官
　　被　　　告　甲○○
右列被告因偽造文書等案件，經檢察官提起公訴（九十年度偵字第一三四四四號）及
移請併案審理（九十一年度偵字第一八五六號），本院判決如左：
    主  文
甲○○連續行使偽造私文書，足以生損害於公眾及他人，處有期徒刑陸月，如易科罰
金，以佰元折算壹日。
偽造之「乙○○」印章壹枚，及如附表所示偽造之「乙○○」署押拾捌枚（簽名肆枚
、指印拾肆枚）、印文枚，均沒收。
    事  實
一、甲○○於民國（下同）九十年七月十八日下午，前往其堂兄乙○○位於台南市○
    ○街六二四巷八十一號住處時，因見乙○○家中無人且大門與屋內抽屜均未上鎖
    ，竟趁機擅自抽取乙○○所有戶口名簿與退伍令後離去，旋前往台南市○○路委
    請某不知情成年刻印業者盜刻「乙○○」名義之印章一枚，而偽造乙○○之印章
    。復基於辦理「乙○○」名義之不實證件以冒名應付警察盤查身分之概括犯意，
    先於同日持上開戶口名簿、退伍令、盜刻之印章及其自己之脫帽半身照片，前往
    台南市安南區戶政事務所，冒用乙○○名義在「補領國民身分證申請書」上偽造
    乙○○之簽名與指印各一枚及印文二枚，佯稱乙○○之身分證遺失而偽造乙○○
    名義之「補領國民身分證申請書」（私文書），並持交該戶政事務所不知情之承
    辦公務員申請補發之身分證而行使，使該管公務員陷於錯誤，依甲○○之申請而
    在其職務上所掌管之空白身分證上，登載並核發載有乙○○年籍住所等資料而貼
    有甲○○相片內容不實之身分證一紙（以下簡稱為冒名身分證）。甲○○於領得
    該冒名身分證後，立即返回上開乙○○住處，將乙○○所有之戶口名簿與退伍令
    放置原處。隨後又於同年七月廿六日，甲○○再持上述盜刻之「乙○○」印章一
    枚、冒名身分證及脫帽照片，持往交通部公路局嘉義區監理所台南監理站（以下
    簡稱台南監理站），以同一手法偽稱乙○○駕駛執照遺失，並在「汽（機）車駕
    駛人異動登記書」上盜蓋乙○○之印文一枚而偽造上開異動登記（私文）書，冒
    領內載乙○○年籍住所等資料而貼有甲○○相片內容不實之重型機車駕駛執照一
    紙（以下簡稱為冒名駕照）。嗣於九十年十月十六日凌晨四時五十分許，甲○○
    因涉嫌毒品案件在台南縣新化鎮大坑九九號附近，遭台南縣警察局永康分局警員
    調查時，取出上開冒名駕照冒充乙○○供警盤查身分以行使，隨後承前概括犯意
    ，並基於包括之單一犯意，接續於當日在如附表編號三、四所示之時地，在附表
    編號三、四所示之筆錄上偽造「乙○○」之簽名及指印共十二枚。及至同年十一
    月十四日下午八時許，甲○○又在台南市○○路七九號之九前遭台南市警察局第
    五分局員警盤查時，再次取出上開冒名身分證供警查驗以行使，嗣後至該分局所
    屬開元派出所接受調查時，復在影印有冒名身分證之紙張上偽造「乙○○」之簽
    名一枚、指印三枚，旋為該派出所員警識破，並扣得冒名身分證一紙。甲○○上
    開行為，均足生損害於戶政與監理管理及警察機關調查犯罪之正確性及乙○○。
二、案經臺南市警察局第五分局、台南縣警察局永康分局報請臺灣臺南地方法院檢察
    署檢察官偵查起訴及移送併辦。
    理  由
一、右開事實，業據被告甲○○迭於警訊及偵審時坦承不諱，核與被害人乙○○迭於
    警訊及本院調查中證述情節相符，並有如附表所示內有被告偽造乙○○署押、印
    文之文件資料與冒名身分證原本、冒名駕照影本各一紙附卷可稽（冒名駕照原本
    未據扣案），事證明確，被告前揭犯行均堪認定。
二、附表編號一、二之申請書與登記書，依其內容所載，均係遺失身分證或駕駛執
    照之人填具資料並簽章後，向戶政事務所或監理單位等主管機關申請核發身分證
    與駕駛執照，故附表編號二其名雖為登記書，實為申請書，具有私文書之性質（
    最高法院八十二年度台非字第一０八號判決意旨參照），被告偽造後進而持交於
    上開主管機關各該管公務員，已本於該等文書之內容而有所主張，自已達行使之
    階段；至於附表其他文件所示被告偽造乙○○之署押，或係因刑事訴訟法之規定
    而簽署（如筆錄簽名捺指印）、或係因應司法警察犯罪調查之要求而於相關書證
    文件上簽名捺印認可（如在影印有冒名身分證之紙張上之署押），並無向任何人
    或官署表達一定事項之性質，依形式上觀察應僅止於偽造署押之階段，而未達偽
    造私文書之程度。核被告之所為，係犯刑法第二百十六條、第二百十條之行使
    偽造私文書罪（冒名填具申請書或登記書持交公務員之部分）及同法第二百十六
    條、第二百十四條之行使公務員登載不實文書罪（提出冒名身分證與駕照供警查
    驗身分之部分）。被告委請不知情之刻印業者偽造「乙○○」名義之印章，是為
    間接正犯。其多次偽造被害人乙○○之印章、署押及印文之行為，為偽造私文書
    之部分行為；又其偽造私文書與使公務員登載不實文書之低度行為，各為行使之
    高度行為所吸收，均不另論罪。被告所犯上開二罪間，有方法結果之牽連關係，
    為牽連犯，應從一重之行使偽造私文書罪處斷。其先後二次行使偽造私文書犯行
    ，時間緊接，犯罪構成要件與手法相同，顯係基於概括之犯意先後為之，應依連
    續犯之例論以一罪，並加重其刑。上開冒名之證件並非被告偽造之證件，而係
    該管公務員因被告之冒名行為而為不實登載及核發之證件，自非屬偽造之特種文
    書，是公訴人認被告冒用乙○○名義申請證件，並提出以供警查驗之行為，係犯
    刑法第二百十六條、第二百十二條之行使偽造特種文書罪，尚有未洽，此部分起
    訴法條應予變更。再觀諸被告之行為模式，被告自擅自取得被害人乙○○之戶口
    名簿與退伍令之時起，顯然即決定自該時間起遇警盤查即冒以乙○○名義應訊，
    故其實係出於一個「冒以乙○○名義接受司法警察盤查訊問」之概括意思，而反
    覆實施上述偽造署押、印文、私文書、使公務員登載不實，並持以行使之行為。
    其中各別偽造署押、印文之行為，雖貫穿取得冒名身分證與駕照之前後，仍包含
    於其上開概括意思之內，不應認為取得冒名身分證與駕照後之偽造署押行為係另
    行起意而實施犯罪。準此，本件被告共有五次偽造被害人乙○○署押及印文之行
    為（附表編號一至五），其中附表編號一、二部分之偽造署押、印文之行為，係
    偽造私文書之部分行為，故被告全部之偽造署押與印文之行為，均應一併認為係
    偽造私文書之部分行為，公訴人認為被告在附表編號五所示紙張上偽造乙○○簽
    名及指印，係另犯刑法第二百十七條之偽造署押罪名，且應與被告冒名申請證件
    之行為分論併罰，同有未合，併予指明。按因同一案件先後經同一分局警備隊
    及刑事組所屬司法警察實施訊問，可視為單一刑事訴訟程序之二個階段，被告既
    已冒名應訊，當然有自始至終在各階段中偽造署押之意思，不過行為接續而完成
    整個犯罪，而侵害一個法益，故附表編號三、四之二次在警訊筆錄上偽造乙○○
    署押，應認屬單純一行為之接續施行。被告盜刻印章並持以偽造印文、行使偽
    造私文書、行使冒名駕照及於附表編號三、四所示之筆錄偽造署押之行為，雖均
    未據起訴，然與已起訴且經論罪部分存有連續、牽連、吸收等裁判上或實質上一
    罪之關係，其中行使冒名駕照及於附表編號三、四所示之筆錄偽造署押之部分業
    經檢察官以九十一年度偵字第一八五六號移請併案審理，均為起訴效力所及，本
    院依法自應予以審究。爰審酌被告有多次煙毒及違反麻醉藥品管理條例之犯罪
    紀錄，素行不端（有臺灣高等法院被告全國前案紀錄表在卷可查）；其恣意冒名
    申請他人證件以因應盤查與訊問，嚴重損害司法調查權之正確行使與被冒用名義
    之人，原不宜輕縱，但被告並非為圖躲避查緝而冒以不特定人名義應訊，其侵害
    之客體欠缺普遍性與不特定性，對社會危害較輕；並參酌被告犯罪之動機、目的
    、手段，被害人乙○○到庭明確陳明願意原諒被告希予自新機會，暨被告犯罪後
    坦承犯行態度良好等一切情狀，量處如主文所示之刑，並諭知易科罰金之折算標
    準示懲。被告偽造「乙○○」名義之印章，雖未據扣案，但無證據證明業已滅
    失而不存在，應與如附表所示偽造之「乙○○」簽名四枚、指印十四枚及印文三
    枚，併依刑法第二百十九條沒收。至於扣案之冒名身分證，業經台南市安南區戶
    政事務所查明事實後註銷，有該事務所九十一年一月四日南安戶三字第三十號函
    存卷可查，故不併宣告沒收。
三、公訴意旨另認被告取得乙○○所有戶口名簿與退伍令行為，另涉有竊盜罪嫌等語
    。惟按刑法上之竊盜罪，須意圖為自己或第三人不法之所有，而竊取他人所有物
    ，為其成立要件，若行為人祇因暫時之使用而取得之，用後即行歸還，既欠缺意
    思要件，自難以竊盜罪責相繩，最高法院七十一年度台上字第七０三一號判決亦
    足參照。經查被害人乙○○於本院調查中到庭證述略稱伊並不知道戶口名簿與退
    伍令遭被告持向戶政單位申請補發身分證，伊係在接受警方傳喚訊問後始知此事
    ，並隨即前往戶政事務所重行補辦身分證，伊從未發現戶口名簿與退伍令曾經遺
    失等語（參見本院九十一年二月八日訊問筆錄），堪認被告所供其持乙○○所有
    戶口名簿與退伍令前往申辦冒名身分證後，立即將之放置原處乙節為可信，否則
    乙○○應不致於毫無所悉。如此被告暫時不告而取上開戶口名簿與退伍令，即難
    認有何為自己不法所有之意圖，此部分之行為應屬不罰，然公訴意旨既認此部分
    與前揭論罪科刑之行使冒名身分證部分有牽連犯關係，故不另為無罪判決之諭知
    。
四、臺灣臺南地方法院檢察署檢察官以九十年度偵字第一四三八六號起訴被告另於九
    十年七月七日冒用其弟黃玉輝之名應訊，並於警訊筆錄等口卡片偽造黃玉輝之署
    押（該案業經起訴，本院以九十一年度易字第一三九號案件昃股審理中），然被
    告於本件調查中供明九十年七月七日伊遭警查獲並冒用黃玉輝名義後，原本打算
    若日後再為警盤查將以自己名義接受調查。但伊因偶然在乙○○住處發現戶口名
    簿與退伍令，乃起意冒用申辦身分證，並自冒領身分證之後開始以乙○○名義應
    訊（參見本院九十一年二月廿六日訊問筆錄），如此被告係於上開本院昃股承辦
    案件實施後，因偶然之機會另行起意而為本件之犯罪行為，是該部分與本件即無
    連續犯之關係，自非本件所得併予審理，附此敘明。
據上論斷，應依刑事訴訟法第二百九十九條第一項前段、第三百條，刑法第五十六條
、第二百十六條、第二百十條、第二百十四條、第五十五條、第二百十九條、第四十
一條第一項前段，罰金罰鍰提高標準條例第一條前段、第二項，判決如主文。
中      華      民      國    九十一    年      四      月     十一     日
                                     臺灣臺南地方法院刑事第四庭
                                         法  官  陳欽賢
右正本證明與原本無異。
如不服本判決，應於判決送達後十日內，向本院提出上訴狀。
                                         書記官  何小玉
中      華      民      國    九十一    年      四月    二十五    日
附錄法條：
中華民國刑法第二百一十條
 (偽造變造私文書罪)
偽造、變造私文書，足以生損害於公眾或他人者，處五年以下有期徒刑。
中華民國刑法第二百一十四條
 (使公務員登載不實罪)
明知為不實之事項，而使公務員登載於職務上所掌之公文書，足以生損害於公眾或他
人者，處三年以下有期徒刑、拘役或五百元以下罰金。
中華民國刑法第二百一十六條
 (行使偽造變造或登載不實之文書罪)
行使第二百十條至第二百十五條之文書者，依偽造、變造文書或登載不實事項或使登
載不實事項之規定處斷。
附  表：
┌─┬─────────┬─────┬───┬────┬─────────
│編│  文  件  名  稱  │ 署押印文 │ 有無 │觸犯法條│   應沒收之物
│號│                  │ 之種類   │ 行使 │        │   （備註）
├─┼─────────┼─────┼───┼────┼─────────
│一│補領國民身分證申請│簽名、指印│有    │刑法第二│簽名一枚；指印一枚
│  │書                │、印文    │      │百十六條│：印文二枚
│  │                  │          │      │、第二百│
│  │                  │          │      │十條    │
├─┼─────────┼─────┼───┼────┼─────────
│二│汽（機）車駕駛人異│印文      │有    │同右    │印文一枚
│  │動登記書          │          │      │        │
│  │                  │          │      │        │
├─┼─────────┼─────┼───┼────┼─────────
│三│90.10.16八時在永康│簽名及指印│無    │刑法第二│簽名一枚；指印五枚
│  │分局警備隊之警訊筆│          │      │百十七條│（吸收於偽造私文書
│  │錄                │          │      │        │  罪，不另論罪）
├─┼─────────┼─────┼───┼────┼─────────
│四│90.10.16十三時廿五│簽名及指印│無    │刑法第二│簽名一枚；指印五枚
│  │分在同上分局刑事組│          │      │百十七條│（吸收於偽造私文書
│  │之警訊筆錄        │          │      │        │  罪，不另論罪）
├─┼─────────┼─────┼───┼────┼─────────
│五│影印有冒名身分證之│簽名及指印│無    │刑法第二│簽名一枚；指印三枚
│  │紙張              │          │      │百十七條│（吸收於偽造私文書
│  │                  │          │      │        │  罪，不另論罪）
└─┴─────────┴─────┴───┴────┴─────────
